臺灣宜蘭地方法院刑事判決　　　　　　　　　　　　　　　九十一年度自字第一號
　　自　訴　人　乙○○
　　被　　　告　甲○○
　　被　　　告　一方企業社
右列被告等因詐欺案件，經自訴人提起自訴，本院判決如左：
    主  文
甲○○無罪。
一方企業社自訴不受理。
    理  由
壹、自訴意旨如附件自訴狀所載。
貳、無罪部分：
一、按犯罪事實應依證據認定之，無證據不得推定其犯罪事實。又不能證明被告犯罪
    者，應諭知無罪之判決，刑事訴訟法第一百五十四條、第三百零一條第一項分別
    定有明文。又刑法第三百三十九條第一項詐欺罪之成立，以意圖為自己或第三人
    不法所有，以詐術使人將本人或第三人之物交付為要件。所謂以詐術使人交付，
    必須被詐欺人因其詐術而陷於錯誤，若其所用方法，不能認為詐術，亦不致使人
    陷於錯誤，即不構成該罪，最高法院二十九年上字第三一○五號、四十年臺上字
    第八六號、四十六年臺上字第二六○號分別著有判例可資參照。申言之，民事債
    務當事人間，若有未依債務本旨履行給付之情形，在一般社會經驗而言，原因非
    一；其因不可歸責之事由無法給付，或因合法得對抗他造主張抗辯而拒絕給付，
    其至債之關係成立後，始行惡意遲延給付，皆有可能，非必出於自始無意給付之
    詐欺犯罪一端。又刑事被告依法不負自證無罪之義務，故在別無積極證據之情形
    下，自難違反刑事訴訟法第一百五十四條之規定，以被告單純債務不履行之狀態
    ，推定被告自始即有不法所有之意圖而施用詐術。
二、訊據被告甲○○堅詞否認有自訴人所指訴之詐欺犯行，辯稱伊並沒有詐欺自訴人
    之意思，伊因為生意失敗，一時之間無法償還自訴人貨款等語。經查：
（一）本件自訴人指訴被告甲○○為一方企業社負責人，明知已無支付能力，仍於民
      國八十九年七月間起陸續向伊訂購木製棧板，並分別開立支票八紙，使自訴人
      陷於錯誤，誤信被告有支付能力，惟經多次催討至今仍未給付貨款共計新台幣
      （下同）三十二萬零三百五十元，使自訴人受有損失，而認被告甲○○涉有詐
      欺罪嫌云云，並提出木製棧板簽收單、被告開立之支票明細表、支票影本、收
      據、退票理由單為證。然查，被告與自訴人之木製棧板生意往來，係自八十六
      年、八十七年間即已開始之事實，此均為被告、自訴人所自承，且八十九年七
      月間被告營運正常，貨款均如期支付等情，亦為自訴人供證在卷，可認自訴人
      亦因與被告間之生意往來關係接下訂單，尚無被告以何詐術方法訂取木製棧板
      ，而自訴人亦無因被告之何取信行為，而有何陷於錯誤出貨予被告之情形。
（二）又查，被告另辯稱：「我是從八十九年七月開始連續跳票，八十九年生意垮了
      一次，但是我都拿現金與人家處理，但是後來生意做不起來，在九十年十月生
      意又垮了一次。」等語，核與被告之票據信用資料顯示其於八十九年七月三十
      一日起才開始有連續退票紀錄等情（此有法務部票據信用資訊連結作業查詢明
      細表、板信商業銀行後埔分行九十一年二月十八日函及所附之支票存款交易明
      細及退票明細、華僑商業銀行羅東分行九十一年二月二十五日函及所附之支存
      明細、退票明細資料在卷可稽）大致相符，則尚難認定被告於訂貨之際，確已
      陷於無資力之狀況。再參以，被告於訂貨迄今，已分期償付自訴人四萬元，並
      書立和解書允諾將以分期付款方式攤還積欠貨款並加計利息三十四萬元，有和
      解書一紙在卷可參，是被告雖有依約清償債務之義務，然此僅屬被告單純民事
      債務不履行之情形，難以此推得訂購之初並無付款之意願，而有不法所有之意
      圖。縱令被告於訂約後有可歸責之事由遲延給付，亦難以詐欺罪相繩。
（三）綜上所述，並揆諸前揭說明，被告於向自訴人公司訂製木製棧板之初既無不法
      所有之意圖，亦無何施用詐術情事，其所為尚與詐欺罪之構成要件有間，自難
      以上開罪名相繩。此外，復查無其他積極證據足資證明被告有何詐欺犯行，被
      告被訴詐欺之罪自應為無罪之諭知。
參、不受理部分：
一、按法院對於提起自訴或公訴之案件，應先為形式上之審理，如經形式上審理後，
    認為欠缺訴訟之要件，即應為形式之判決，毋庸再為實體上之審理。再起訴之程
    序違背規定者，應諭知不受理之判決，刑事訴訟法第三百零三條第一款定有明文
    ，而上開規定於自訴程序準用之，同法第三百四十三條亦有規定。而商號並無獨
    立之法人格存在，在實體法上否認其有犯罪能力，在程序法上不認其有當事人能
    力，故以商號為被告而起訴，即屬違背規定，應為不受理之判決。
二、本件自訴人指為被告之人係「一方企業社」，屬商號，在法律上並無獨立人格，
    不具犯罪能力，自訴人以之為被告，即屬起訴違背規定，爰不經言詞辯論程序，
    依法為不受理之判決。
據上論斷，依刑事訴訟法第三百零一條第一項、第三百四十三條、第三百零三條第一
款、第三百零七條，判決如主文。
中    華    民    國    九    十    一    年    六    月    十    八    日
                                  臺灣宜蘭地方法院刑事第二庭
                                          法  官  郭  淑  珍
右正本證明與原本無異。
如不服本判決，應於判決送達後十日內向本院提出上訴狀( 應附繕本 )。
                                          書記官  李  明  威
中    華    民    國    九    十    一    年    六    月    十    八    日
附件：自訴狀。
